【裁判字號】    89,上易,3770
【裁判日期】    890822
【裁判案由】    詐欺
【裁判全文】
臺灣高等法院刑事判決                          八十九年度上易字第三七七號
    上  訴  人  台灣板橋地方法院檢察署檢察官
    被      告  甲○○
右上訴人，因被告詐欺案件，不服臺灣板橋地方法院八十九年度易字第一四六九號，
中華民國八十九年八月二十二日第一審判決（起訴案號：臺灣板橋地方法院檢察署八
十九年度偵緝字第三一六號）提起上訴，本院判決如左：
    主      文
上訴駁回。
    理      由
一、公訴意旨略以：被告甲○○係宙夆企業有限公司（下稱宙夆公司）之負責人，該
    公司為設於彰化縣線西鄉○○路一０一之一一號富潤股份有限公司（下稱富潤公
    司）加工製模，於民國八十七年三月底某日，被告向富潤公司之業務經理黃尊霖
    表示需現金週轉，欲向富潤公司借款新台幣（下同）一百萬元，並表示富潤公司
    可自委託其加工之製模費中扣除，富潤公司乃如數借款予被告，嗣至八十七年四
    月底，甲○○明知公司已無法繼續經營，並無資力，亦無清償之意思，且已委託
    律師事務所準備召開債權人會議，竟意圖為自己不法之所有，再向富潤公司表示
    公司需現金週轉，請求將原準備扣除抵債之製模費用二十二萬餘元改為直接付款
    ，使富潤公司陷於錯誤，如數付款予被告。旋被告即於八十七年五月六日，召開
    債權人會議，惟不僅未通知富潤公司，且於第一次會議不歡而散後，即避不見面
    ，因認被告涉犯刑法第三百三十九條第一項之詐欺取財罪嫌。
二、按犯罪事實應依證據認定之，無證據不得推定其犯罪事實，又不能證明被告犯罪
    者，應諭知無罪之判決，刑事訴訟法第一百五十四條及第三百零一條第一項分別
    定有明文。又刑法第三百三十九條第一項詐欺罪之成立，以意圖為自己或第三人
    不法所有，以詐術使人將本人或第三人之物交付為要件。所謂以詐術使人交付，
    必須被詐欺人因其詐欺而陷於錯誤，若其所用方法，不能認為詐術，亦不致使人
    陷於錯誤，即不構成該罪，最高法院著有四十六年台上字第二六０號判例可資參
    照。又告訴人之指訴，係以使被告受刑事訴追為目的，是其陳述是否與事實相符
    ，仍應調查其他證據以資審認，最高法院亦著有五十二年台上字第一三００號判
例可參。訊據被告甲○○固供承有於右揭時地先後向告訴人富潤公司貸一百二十
    萬元，並於右述時間召開債權人會議，而未通知告訴人富潤公司之事實，惟矢口
    否認有何詐欺之犯行，辯稱：伊是富潤公司的協力廠商，每月約有四、五十萬元
    之加工製模費，所借之款項可自該費用扣除，後因伊財務陷於困境才未能償付，
    伊並無詐欺之意思云云。經查，被告係宙夆公司之負責人，該公司係告訴人富潤
    公司之協力廠商，為告訴人公司加工製模，因而每月自可自告訴人公司領取因受
    託加工之製模費，而告訴人公司因與被告經營之之宙夆公司間業務上之來往，則
    其被告之財務及公司經營狀況當有所瞭解，茲據被告供承伊於八十七年三月間財
    務即陷困境云云，而被告猶於八十七年三月間及四月間先後向告訴人公司貸借一
    百萬元及領取原欲供抵債之製模費用二十二萬餘元，並據證人邱仕儂於偵查時證
    稱被告於八十七年四月下旬即委託其通知債權人，召開債權人會議云云。然告訴
    人代理人黃志宏於偵查中及原審法院審理時迭次到庭供稱：被告於八十七年三月
    底向富潤公司借款一百萬元時，富潤公司已知悉被告當時經濟狀況已發生問題，
    但站在幫助協力廠商之立場，所以仍同意借款與被告，故此部分應無詐欺問題，
    被告到富潤公司，要求富潤公司暫時不要將被告應得之上開製模費用扣抵前揭借
    款債務，富潤公司雖知道被告在外面負債已幾百萬元，但仍站在幫助協力廠商之
    立場給付被告上開二十二萬元之製模費用等語，可見被告向富潤公司借貸上開一
    百萬元及請求給付上開二十二餘萬元之製模費用時，富潤公司已知悉被告之經濟
    狀況發生問題，惟基於幫助協力廠商之立場，而允許借貸被告上開一百萬元，並
    同意被告之要求仍如數給付上開二十二萬餘元之製模費用，則被告應無隱瞞自己
    無支付能力之情事，富潤公司亦非陷於錯誤而給付上開借貸款項及製模費用。又
    ，富潤公司於八十七年四月底給付被告之上開二十二萬餘元，係被告為富潤公司
    加工製模而約定應得之款項，雖被告曾表示富潤公司可將該製模費用扣抵上開一
    百萬元之借款債務，然事後富潤公司既經被告要求而同意仍直接付款與被告，則
    被告領取上開二十二萬元之製模費應係基於其與富潤公司間製作模具之債權關係
    ，而非被告與富潤公司間就上開二十二萬餘元另成立一個新的借貸契約，則被告
    取得上開二十二萬餘元自無為自己不法所有之意圖，至被告因財務陷於困境而無
    支付能力，於八十七年四月下旬委請通知債權人在八十七年五月六日召開債權人
    會議，此雖未及時通知告訴人公司參加，惟依前所述，告訴人公司因與被告經營
    之宙夆公司間業務上之來往而知悉被告之財務狀況，被告亦無隱瞞其財務已陷於
    窘境之情事，縱被告未及時通知告訴人公司參加債權人會議，亦僅係事後告訴人
    公司是否同意受該債權人會議決議之拘束而已，並不因之改變上開情事。綜上所
    述，告訴人公司交付上揭一百萬元及二十二萬餘元予被告時，既已瞭解被告之財
    務狀況，而猶同意交付該等款項，顯已預估其風險，是被告應無施用詐術使告訴
    人公司陷於錯誤而交付該等款項之情事，被告亦乏不法所有之意圖，依首揭說明
    ，被告所為，核與刑法詐欺取財罪之成立要件尚有未合，本件應僅屬民事債務糾
    葛，被告所辯並無詐欺犯行云云，應堪採信。原審因而以查無積極證據足資證明
    被告有詐欺取財犯行，而以不能證明被告犯罪，並為無罪之諭知，經核並無不合
    。檢察官上訴意旨以被告已委託律師通知召開債權人會議而猶使告訴人公司交付
    上開款項，顯具有不法所有之詐欺意圖，而指摘原審判決被告無罪係屬不當，惟
    此依前所述，其上訴尚難認有理由，應予駁回。
據上論斷，應依刑事訴訟法第三百六十八條，判決如主文。
本案經檢察官陳吉穗到庭執行職務。
中      華      民      國    八十九    年    十  一    月    十  六    日
                              臺灣高等法院刑事第三庭
                                  審判長法  官  張  連  財
                                        法  官  李  英  勇
                                        法  官  張  傳  栗
右正本證明與原本無異。
不得上訴。
                                        書記官  王  秀  雲
中      華      民      國    八十九    年    十  一    月    十  七    日


司法院資訊處製作；財團法人民間司法改革基金會備份。
